【裁判字號】    89,台上,2430
【裁判日期】    890504
【裁判案由】    偽造文書
【裁判全文】
最高法院刑事判決                              八十九年度台上字第二四三○號
    上  訴  人  甲○○
右上訴人因偽造文書案件，不服台灣高等法院中華民國八十六年十二月二十六日第二
審判決（八十六年度上訴字第四三二六號，起訴案號：台灣台北地方法院檢察署八十
四年度偵字第二六七三號），提起上訴，本院判決如左：
    主  文
原判決撤銷，發回台灣高等法院。
    理  由
本件原判決認定上訴人甲○○於民國七十七年至七十九年間，與坐落台北市○○區○
○段三小段五一九、五一九之一、五一九之二、五二一、五二一之一、五二一之二、
五二一之四地號之地主吳春華等人簽訂合建契約，上訴人再與翁光儀合夥在前揭土地
上興建皇家信義芳庭房屋。詎上訴人明知前揭十二號Ａ棟二樓房屋已分給地主吳春華
，渠亦非皇家建設工程股份有限公司（下稱皇家建設公司）代表人，亦未得該建設公
司同意，竟意圖為自己不法之所有，偽刻「皇家建設工程股份有限公司」印章一顆，
自稱係皇家建設公司之代表人，隱瞞前揭十二號Ａ棟二樓已分給吳春華之事實，於八
十年四月三日自行與江國標、江蔡端容夫妻簽訂上開房屋十二號Ａ棟二樓及十四號Ｂ
棟二樓之「預定房屋買賣契約書」，並在各該契約書上偽造皇家建設公司印文各一枚
，共計偽造印文四枚（二份契約各一式二份），表示由皇家建設公司簽約之意思表示
，致江國標、江蔡端容信以為真先後各交付新台幣（下同）九百萬元予上訴人，足以
生損害於皇家建設公司、江國標、江蔡端容及吳春華。嗣江國標、江蔡端容發現上開
十二號Ａ棟二樓房屋有一屋兩賣情事，始知受騙等情。因而維持第一審論處上訴人行
使偽造私文書罪刑，駁回上訴人在第二審之上訴。固非無見。惟查：(一)科刑判決所認
定之事實，與所採之證據不相適合者，即屬證據上之理由矛盾，按諸刑事訴訟法第三
百七十九條第十四款之規定，其判決當然為違背法令。第一審判決事實認定上訴人與
翁光儀合夥在前揭土地上興建皇家信義芳庭房屋，已將其中十二號Ａ棟二樓之房屋分
給地主吳春華，竟將該屋再出售予江國標、江蔡端容夫妻，有一屋二賣詐欺情事。然
依卷存之上訴人、翁光儀與吳春華簽定之和解書所載：吳春華似已將其分得之十二號
Ａ棟二樓房屋以一千一百二十萬元售予上訴人與翁光儀，吳春華並已收受價款四百六
十萬元（見第一審一卷第二七二頁）。如果無訛，上訴人將買得之房屋再賣給江國標
、江蔡端容，是否屬一屋二賣？即堪質疑，第一審判決所認定之事實顯與卷存證據資
料不符，原審未予釐清，仍為相同之認定，均屬可議。又，行使偽造私文書罪，屬結
果犯之一種，於有罪判決之主文宣示，併應將行使偽造私文書，「足以生損害於公眾
或他人」之意旨，明白記載，始符程式。本件第一審判決主文宣示，疏未為完備之記
載，原判決不予糾正，併加維持，亦有欠洽。(二)偽造之印章、印文、署押，不問屬於
犯人與否，沒收之，刑法第二百十九條定有明文。第一審及原審判決事實均認定上訴
人偽刻「皇家建設工程股份有限公司」印章一顆，自稱係皇家建設公司之代表人，與
江國標、江蔡端容夫妻簽訂上開房屋十二號Ａ棟二樓及十四號Ｂ棟二樓之「預定房屋
買賣契約書」，並在各該契約書上偽造皇家建設公司印文各一枚，共計偽造印文四枚
（二份契約各一式二份），表示由皇家建設公司簽約之意思表示等情。然卷查上述「
預定房屋買賣契約書」（見偵卷第三四至四七頁）上之皇家建設公司印文，於每份契
約書各有八枚（含騎縫章之印文），第一審僅將偽造之皇家建設公司印章一顆及每份
契約書中之一枚印文沒收，置其餘印文於不論，委有判決不適用法則之違誤。原審未
加糾正，逕予維持，同有疏誤。(三)有罪之判決書應說明對於被告有利之證據不予採納
之理由，刑事訴訟法第三百十條第二款定有明文。證人陳達仁於第一審審理中證稱：
「我於七十多年曾任皇家建設公司，不是正式職員，是個案搭配」、「我與黃陳憲口
頭協議，對個案幫他簽相關文件，但最後仍經其同意」；證人姚仲輝亦證謂：「有，
是徐介紹（陳達仁）來的，代表皇家建設公司來簽約，合建契約書上陳達仁，只有蓋
私章簽名……他口頭說代表皇家建設」等語（見第一審二卷第四一、一九一頁），倘
若不虛，上訴人有無冒用皇家建設公司名義簽約之故意即有再行研求之餘地，證人陳
達仁、姚仲輝之證詞似屬對上訴人有利，第一審及原審均未於判決內說明該等證人之
證詞何以不足採信之理由，併有判決理由未臻完備之訾議。以上為上訴意旨所指摘及
本院得依職權調查之事項，應認原判決有撤銷發回更審之原因。
據上論結，應依刑事訴訟法第三百九十七條、第四百零一條，判決如主文。
中      華      民      國    八十九    年      五      月      四      日
                              最高法院刑事第六庭
                                  審判長法官  紀  俊  乾
                                        法官  黃  正  興
                                        法官  陳  東  誥
                                        法官  韓  金  秀
                                        法官  王  居  財
      右正本證明與原本無異
                                              書  記  官
中      華      民      國    八十九    年      五      月      九      日


司法院資訊處製作；財團法人民間司法改革基金會備份。
